【裁判字號】    99,交聲,169
【裁判日期】    990831
【裁判案由】    違反道路交通管理處罰條例聲明異議
【裁判全文】
臺灣新竹地方法院交通事件裁定         99年度交聲字第169號
移送機關即
原處分機關  交通部公路總局新竹區監理所新竹市監理站
異  議  人
即受處分人  甲○○
上列異議人因違反道路交通管理處罰條例案件，對於交通部公路
總局新竹區監理所新竹市監理站中華民國99年3 月22日所為之處
分（原處分案號：竹監新四字第裁51-E00000000號），聲明異議
，本院裁定如下：
    主  文
原處分關於罰鍰新臺幣陸仟陸佰元部分撤銷。
其餘異議駁回。
    理  由
一、原處分意旨略以：異議人即受處分人甲○○駕駛車牌號碼73
    76-TL號自用小客貨車，於民國99年2月6日凌晨1時30分許，
    行經新竹市○○路與西大路口時，有汽車駕駛人駕駛汽車肇
    事致人受傷而逃逸之違規行為，為新竹市警察局交通隊警員
    填製竹市警交字第E00000000 號舉發違反道路交通管理事件
    通知單（下稱舉發通知單）予以舉發，嗣異議人於99年2 月
    25日提出陳述，而於逾越應到案日（即99年4 月21日）期限
    30日內提出申訴，經原處分機關函詢原舉發單位結果，仍認
    異議人確有前開違規行為，乃依道路交通管理處罰條例第62
    條第3 項、第4 項及第67條第3 項（裁決書漏載第62條第3
    項、第67條第3 項）之規定，於99年3 月22日以竹監新四字
    第裁51-E00000000號裁決書，裁處異議人罰鍰新臺幣（下同
    ）6,600 元及吊銷駕駛執照，1 年內禁考等語。
二、聲明異議意旨略以：本件事故之發生係因機車騎士碰撞其所
    駕駛之自用小客貨車右後車門，並於碰撞後繼續往前行駛約
    30公尺後自行跌倒，其於對方跌倒後本想下車查看，但對方
    破口大罵，其認為可能是飆車族想鬧事，為免遭受危害，便
    趕緊離開現場，行駛至東門街口時，遭機車騎車追上將其攔
    下並對其咆哮，適有巡邏警車經過，即與警方回到現場說明
    事故發生原因，且事故發生時為雨天，伊駕駛之車輛車窗緊
    閉，視線亦不佳，事後檢查車體並無受損情形，是當時並不
    知道有任何車輛碰撞發生。其從事交通運輸業，目前因駕照
    遭查扣，已近2 個月無工作，家中尚有2 個小孩需扶養，生
    活陷入困境，請儘速讓其領回駕照，以維持生計，爰依法聲
    明異議。
三、按行為後法律或自治條例有變更者，適用行政機關最初裁處
    時之法律或自治條例。但裁處前之法律或自治條例有利於受
    處罰者，適用最有利於受處罰者之規定」行政罰法第5 條定
    有明文。道路交通管理處罰條例所定罰鍰、吊扣吊銷證照、
    記點之裁罰，係屬行政罰法中所稱行政罰之性質，自有上開
    行政罰法第5 條規定之適用。次按道路交通管理事件統一裁
    罰標準及處理細則第2 條之違反道路交通管理事件統一裁罰
    基準表於99年3月5日經交通部交路字第0990085009號、內政
    部臺內警字第0990870381號令修正發布，同日開始施行。復
    按汽車駕駛人駕駛汽車肇事致人受傷或死亡者，應即採取救
    護措施及依規定處置，並通知警察機關處理，不得任意移動
    肇事汽車及現場痕跡證據，違反者處3,000元以上9,000元以
    下罰鍰。前項駕駛人肇事致人受傷而逃逸者，吊銷其駕駛執
    照；致人重傷或死亡而逃逸者，吊銷其駕駛執照，並不得再
    考領。汽車駕駛人，曾依本條例其他各條規定吊銷駕駛執照
    者，1 年內不得考領駕駛執照。道路交通管理處罰條例第62
    條第3項、第4項分別定有明文。又汽車駕駛人，曾依本條例
    其他各條規定吊銷駕駛執照者，1 年內不得考領駕駛執照，
    道路交通管理處罰條例第67條第3 項亦定有明文。另按汽車
    駕駛人駕駛汽車肇事致人受傷而逃逸，逾越應到案期限30日
    以內繳納罰鍰，依修正前違反道路交通管理事件統一裁罰基
    準表之規定應裁罰7,000 元，依修正後違反道路交通管理事
    件統一裁罰基準表之規定則應裁罰6,600 元。本件異議人違
    規時間為99年2 月6 日，原處分機關之裁決時間係99年3 月
    22日，是以異議人上開違規行為，係於新法施行前所為，而
    裁決時新法已經施行，經依行政罰法第5 條之規定比較新舊
    法之結果，適用新法對異議人較為有利，從而，異議人於99
    年2 月6 日之違規行為應適用修正後之違反道路交通管理事
    件統一裁罰基準表之規定論處，先予敘明。
四、再按道路交通管理處罰條例第62條第3項、第4項及第67條第
    3 項之規定，其立法本旨係在增進行車安全、保護他人權益
    ，以維持社會秩序，因道路交通事故發生後，有受傷或死亡
    之情形者，應即時救護或採取必要之措施，以防損害範圍之
    擴大。如駕駛人於肇事後，隨即駕車逃離現場，不僅使肇事
    責任認定困難，更可能使受傷之人喪失生命，自有從嚴處理
    之必要。又終身不得考領駕駛執照之規定，同係為維護車禍
    事故受害人生命安全、身體健康必要之公共政策，且在責令
    汽車駕駛人善盡行車安全之社會責任，屬維持社會秩序及增
    進公共利益所必要，此有司法院大法官釋字第284號、第531
    號解釋可資參照。次按刑法第284 條第1 項之過失傷害罪，
    係針對行為人應注意、能注意而不注意之過失行為予以非難
    ；而同法第185 條之4 之肇事致人死傷逃逸罪，則以處罰肇
    事後逃逸之駕駛人為目的，俾促使駕駛人於肇事後能對被害
    人即時救護，以減少死傷，是該罪之成立祇以行為人有駕駛
    動力交通工具肇事，致人死傷而逃逸之事實為已足，至行為
    人之肇事有否過失，則非所問（最高法院93年台上字第5599
    號判決參照）。故肇事逃逸此條文之立法意旨，在於科以肇
    事者須即採取救護或其他必要措施，並應向警察機關報告之
    義務，以防因就醫延誤致生無謂之傷亡，並俾得通知傷亡者
    家屬到場，以明責任，故凡肇事人於行車肇事致人受傷或死
    亡，未即採取救護或其他必要措施，並向警察機關報告，即
    駕車駛離現場者，均應依該規定處罰。
五、經查：
（一）本件異議人即受處分人甲○○於99年2月6日凌晨1 時30分
      許，駕駛車牌號碼7376-TL 號自用小客貨車，沿新竹市○
      ○路由北往南行駛，行經新竹市○○路與西大路口時，本
      應注意車輛行駛至交叉路口，本應注意車輛行駛至交叉路
      口，轉彎車應讓直行車先行，並注意車前狀況，卻疏未注
      意，不慎與沿南大路同向即被害人鄭福龍所騎乘、搭載被
      害人葉珊之車牌號碼865-CXP 號重型機車發生擦撞，致被
      害人鄭福龍、葉珊人車倒地且均受傷，惟異議人並未下車
      對被害人鄭福龍、葉珊為救護，亦未報警，反而駕駛上揭
      車號7376-TL 號自用小客貨車自現場離去而逃逸之事實，
      業經證人即被害人鄭福龍於警詢時證述：伊當時騎乘865-
       CXP號重型機車沿南大路由北往南方向行駛，行至肇事地
      時，車號7376-TL 號自用小客貨車在伊騎駛之機車左側併
      行，未打方向燈突然右轉西大路行駛，該自用小客貨車右
      後車身擦撞伊騎駛機車左前車頭後，伊騎駛之機車失控倒
      地。惟對方肇事後未停車下車處理，反而加速沿西大路逃
      逸等語明確（見臺灣新竹地方法院檢察署99年度偵字第12
      49號卷第8 頁反面），核與證人即被害人葉珊於警詢時之
      證述大致相符（見上開偵查卷第10頁反面），且有道路交
      通事故現場圖、道路交通事故調查報告表（一）及（二）
      各1 份、肇事路口之監視錄影器畫面翻拍照片13張等在卷
      足稽（見上開偵查卷第14至16頁、第24至25頁、第42 至
      48頁），且被害人鄭福龍因本件事故受有左膝擦挫傷、雙
      肘擦傷之傷害，及被害人葉珊則受有左踝挫傷之傷害等情
      ，有南門綜合醫院所出具之乙種診斷證明書2 份附卷可按
      （見上開偵查卷第24至25頁），而異議人於本院調查時亦
      供稱：當時有看到機車騎士人車倒地，其有停下來在車內
      開車窗查看，但機車騎士馬上爬起來並罵其，因為當時並
      不覺得有擦撞或碰撞的聲響，所以不認為有肇事，且以為
      對方是飆車族，所以離開現場，其右轉時沒有從後照鏡看
      後方來車，當時有下雨，視線不好，機車是從其後方快速
      騎過來等語（見本院卷第23頁反面至24頁），故異議人於
      肇事當時確實看到被害人鄭福龍、葉珊人車倒地，極有可
      能受有傷害而需救助，況異議人亦自承被害人跌倒後對其
      責罵，若異議人非本件事故之肇事人，被害人又何以對其
      有此責難？又被告於警詢時供稱：兩車第1 次撞擊部位為
      其自用小貨車之右後方，右後車門有受損等語（見上開偵
      查卷第7 頁），且於本院訊問時供述：其自用小貨車右後
      方有黑色橡膠磨過的痕跡等語（見本院卷第24頁），觀諸
      被害人鄭福龍騎乘之車牌號碼865-CX號重型機車，車身顏
      色確為黑色無誤，且異議人所駕駛之上開自用小貨車之右
      側，確有黑色擦痕無誤，有照片3 張在卷可憑（見上開偵
      查卷第18至20頁），是異議人所駕駛之上開自用小客貨車
      與被害人鄭福龍所騎乘之重型機車確有發生擦撞，故異議
      人前揭所辯，難認有理。況徵諸首揭說明，縱異議人對本
      件交通事故並無肇事責任，仍應留於現場報警處理救治，
      詎異議人於肇事後竟逕自駕車駛離，自屬逃逸之行為甚明
      ，而應課以肇事逃逸之責。異議人所辯不知悉有肇事，並
      無逃逸之意圖云云，顯係事後卸責之詞，尚非可採。且異
      議人因本件同一行為，涉犯有刑法第185 條之4 之駕駛動
      力交通工具肇事逃逸罪，於該案刑事案件偵查中，亦已就
      其肇事逃逸之犯行為認罪，經臺灣新竹地方法院檢察署檢
      察官於99年4 月6 日以99年度調偵字第60號為緩起訴處分
      確定，有臺灣新竹地方法院檢察署檢察官99年度調偵字第
      60號緩起訴處分書附卷可佐，是本件異議人於前揭時、地
      確有駕駛汽車肇事致人受傷而逃逸之行為，應堪認定。
（二）又異議人因本件同一行為，而涉犯有刑法第185 條之4 之
      駕駛動力交通工具肇事，致人受傷而逃逸罪嫌，經臺灣新
      竹地方法院檢察署檢察官偵查後認事證明確，於99年4 月
      6 日以99年度調偵字第60號為緩起訴處分確定，並諭令異
      議人立具悔過書（已履行），應於緩起訴處分確定後第1
      年10月內，向指定之公益團體、地方自治團體或社區提供
      80小時之義務勞務，緩起訴期間為2 年，嗣依職權送請再
      議，亦經臺灣高等法院檢察署檢察長於99年5 月5 日以99
      年度上職議字第6265號處分書駁回在案，緩起訴期間自99
      年5 月5 日起至101 年5 月4 日止等情，經本院依職權調
      取臺灣新竹地方法院檢察署98年度調偵字第60號、99年度
      偵字第1249號公共危險案件偵查卷宗核閱無誤，並有前揭
      緩起訴處分書、臺灣高等法院檢察署處分書各1 份及被告
      臺灣高等法院前案紀錄表1 張在卷可稽，是異議人因本件
      肇事逃逸事件，涉犯刑法第185 條之4 該罪部分，業經檢
      察官為緩起訴處分確定，現仍在緩起訴處分期間。
（三）關於罰鍰6,600元部分：
  １、按行政罰法第26條規定：「一行為同時觸犯刑事法律及違
      反行政法上義務規定者，依刑事法律處罰之。但其行為應
      處以其他種類行政罰或得沒入之物而未經法院宣告沒收者
      ，亦得裁處之。前項行為如經不起訴處分或為無罪、免訴
      、不受理、不付審理之裁判確定者，得依違反行政法上義
      務規定裁處之。」此其他種類行政罰，係指違反行政法上
      之義務應受「裁罰性」之「不利處分」，依行政罰法第2
      條規定，包括限制或禁止行為之吊扣證照處分，及警告性
      之講習處分。究其立法目的，一行為同時觸犯刑事法律及
      違反行政法上義務規定時，由於刑罰與行政罰同屬對不法
      行為之制裁，而刑罰之懲罰作用較強，故依刑事法律處罰
      ，即足資警惕時，實無一事二罰再處行政罰之必要，且刑
      事法律處罰，由司法機關依法定程序為之，較符合正當法
      律程序，應予優先適用，但罰鍰以外之沒入或其他種類行
      政罰，因兼具維護公共秩序之作用，為達行政目的，行政
      機關仍得併予裁處之。
  ２、又被告所犯為死刑、無期徒刑或最輕本刑3 年以上有期徒
      刑以外之罪，檢察官參酌刑法第57條所列事項及公共利益
      之維護，認以「緩起訴」為適當者，得定1年以上3年以下
      之緩起訴期間為緩起訴處分，其期間自緩起訴處分確定之
      日起算。又被告於緩起訴期間內，有左列情形之一者，檢
      察官得依職權或依告訴人之聲請撤銷原處分，繼續偵查或
      起訴：於期間內故意更犯有期徒刑以上刑之罪，經檢察
      官提起公訴者；緩起訴前，因故意犯他罪，而在緩起訴
      期間內受有期徒刑以上刑之宣告者；違背第253條之2第
      1項各款之應遵守或履行事項者；刑事訴訟法第253 條之1
      第1項、第253條之3第1項分別定有明文。準此，被告經檢
      察官為「緩起訴」處分者，於「緩起訴」之猶豫期間內，
      其最後是否會被檢察官提起公訴，猶懸而未定，意即「緩
      起訴」處分於猶豫期間內尚未具有實質之確定力，檢察官
      於期間內，可對被告繼續觀察，此時若被告顯無反省警惕
      之情或根本欠缺反省警惕之能力，檢察官仍得依職權或依
      告訴人之聲請，將被告「緩起訴」處分撤銷。而行政罰法
      第26條第2項規定經「不起訴處分或為無罪、免訴、不受
      理、不付審理」之裁判確定者，始得依違反行政法上義務
      規定裁處之規定，雖不包括「緩起訴」處分在內，然「緩
      起訴」處分之最終使被告免於刑事訴追之效果，與「不起
      訴」處分效果相同，且依行政罰法第26條第2 項之立法意
      旨，亦必須待緩起訴處分實質確定時，被告才最終地確定
      免於受刑事訴追，原處分機關始得為行政裁罰，亦即在緩
      起訴期間內即猶豫期間期滿前，該緩起訴處分仍有被撤銷
      之可能，此時原處分機關若依法為行政裁決，將使受處分
      人有同時遭受行政處罰及刑事訴追之危險，顯與行政罰法
      第26條規定之立法意旨相違背，應認不得為之，始符其「
      一事不二罰」之意旨。
  ３、本件異議人駕駛汽車肇事致人受傷而逃逸之行為，同時涉
      犯道路交通管理處罰條例第62條第3項、第4項規定，及刑
      法第185條之4之公共危險罪，其中公共危險罪部分，已獲
      臺灣新竹地方法院檢察署檢察官為緩起訴處分確定，異議
      人並依檢察官指示向指定之公益團體、地方自治團體或社
      區提供80小時之義務勞務等情，業如前述，而緩起訴處分
      命異議人「提供80小時之義務勞務」雖非刑法所定之刑罰
      ，然已對異議人名譽、心理、自由及財產等產生相當制約
      ，應可實質該當行政罰法第26條第1 項所指「依刑事法律
      」之處罰，此時行政機關若另行依法裁罰，無異一罪二罰
      。原處分機關固以異議人有駕駛汽車肇事致人受傷而逃逸
      之違規行為，於99年3月22日裁處異議人罰鍰6,600元，並
      吊銷其駕駛執照，1 年內禁考，然異議人既因同一案件，
      已經檢察官為緩起訴處分，而前開緩起訴處分自99年5月5
      日起2年即101年5月4日始實質確定，則在緩起訴處分期間
      尚未期滿而未實質確定前，原處分機關就同一事件裁處異
      議人罰鍰6,600元，並吊銷其駕駛執照之處分，依前揭說
      明，其中有關「罰鍰」部分顯與行政罰法第26條第2 項「
      一事不二罰」之規定有違，難謂適法。
（四）關於吊銷駕駛執照，1年內禁考部分：
  １、按汽車駕駛人，因違反本條例及道路交通安全規則之規定
      ，受吊銷駕駛執照處分時，吊銷其持有各級車類之駕駛執
      照，此觀94年12月14日修正後之道路交通管理處罰條例第
      68條規定甚明；對照94年12月14日修正前之同條例第68條
      係規定：「汽車駕駛人，因違反本條例及道路交通安全規
      則之規定，受吊扣或吊銷駕駛執照處分時，吊扣或吊銷其
      持有各級車類之駕駛執照。」，參以94年12月14日修正該
      條例第68條之立法理由亦記載：「依原法條文，文中『吊
      扣或』三字刪除」，足見立法者考量因違規而吊扣駕照，
      不宜連其他如職業上、生活上所需之駕照一併吊扣，否則
      恐影響人民工作及生活甚鉅，有失之過酷等情，最終修正
      通過之道路交通管理處罰條例第68條，係將「吊扣或」三
      字刪除，堪認立法者真意在於汽車駕駛人因違反道路交通
      管理處罰條例及道路交通安全規則之規定，受「吊銷駕照
      」處分者，仍維持一併吊銷其持有各級車類之駕駛執照，
      至於受「吊扣」駕駛執照處分時，僅能「吊扣」違規當時
      所駕駛車輛之駕駛執照，不能再擴大適用而「吊扣」其持
      有各級車類之駕駛執照甚明。又上開吊銷駕駛執照處分係
      罰鍰以外對於預防再犯之行政罰，乃為抑制酒後駕車之不
      法行為，維護道路交通用路權人之生命、身體之安全法益
      ，依行政罰法第26條第1 項但書之規定，移送機關自得裁
      處之。
  ２、又異議人如前述係因駕駛汽車違反道路交通安全規則，因
      而肇事致人受傷而逃逸之違規，從而原處分機關依道路交
      通管理處罰條例第62條第3 、4 項、第67條第3 項之規定
      裁處「吊銷」其駕駛執照，且1 年內禁考駕駛執照，並無
      違誤；本件異議人有普通小客車、普通大貨車及職業大貨
      車之駕駛資格，且領有職業大貨車駕駛執照，有汽車駕照
      基本資料、證號查詢汽車駕駛人表及本院公務電話紀錄表
      各1 份在卷可證（見本院卷第9 、18、20頁），然因本件
      裁決處分係依道路交通管理處罰條例第62條第4 項之規定
      「吊銷」異議人駕駛執照，而非「吊扣」異議人駕駛執照
      ，揆諸上開說明，其受吊銷駕駛執照處分時，即應吊銷其
      持有各級車類之駕駛執照甚明，移送機關自得將異議人所
      持有各級車類之駕駛執照予以吊銷。至異議人以本案吊銷
      其職業大貨車駕駛執照無法工作、並造成生活陷於困境乙
      節，其情雖然可憫，仍無從執為有利於其之認定。
六、綜上所述，本件異議人確有駕駛汽車肇事致人受傷而逃逸之
    違規行為，異議人否認上情雖無理由，然異議人之同一違規
    行為既經檢察官為緩起訴處分確定，並命其立悔過書、服80
    小時義務勞務，依前揭說明，在緩起訴處分期間尚未期滿而
    未實質確定前，原處分機關裁處異議人罰鍰6,600 元部分，
    於法自有未合，從而，本件異議雖無理由，然原處分罰鍰部
    分既有上開違誤及不當之處，自應由本院撤銷該部分之處分
    。至於原處分機關裁處吊銷異議人駕駛執照及1 年內禁考之
    部分，並無違誤，異議人此部分之異議，為無理由，應予駁
    回。
據上論斷，應依道路交通管理處罰條例第87條第2 項、道路交通
案件處理辦法第19條、第20條前段，裁定如主文。
中    華    民    國    99    年    8    月     31    日
                        交通法庭  法  官  林佑珊
以上正本證明與原本無異。
如不服本裁定，應於裁定送達後5日內向本院提出抗告狀。
中    華    民    國    99    年    8     月    31    日
                                  書記官  蕭惠婷

司法院資訊處製作；財團法人民間司法改革基金會備份。
